【裁判字號】    95,上,547
【裁判日期】    951126
【裁判案由】    確認債權不存在等
【裁判全文】
臺灣高等法院民事判決                   95年度上字第547號
上  訴  人
即被上訴人    甲○○
訴訟代理人    陳石山律師
被  上訴人
即  上訴人    自然美化粧品股份有限公司
法定代理人    乙○○
訴訟代理人    古明律師
上列當事人間因確認債權不存在等事件，上訴人對於中華民國95
年5月2日台灣台北地方法院95年度訴字第557號第一審判決各自
提起上訴，本院於95年11月14日言詞辯論終結，判決如下：
  主  文
兩造上訴均駁回。
第二審訴訟費用由兩造各自負擔。
  事實及理由
一、上訴人即被上訴人甲○○起訴主張：其與被上訴人即上訴人
    自然美化粧品股份有限公司（下稱自然美公司）於民國（下
    同）92年12月29日訂立自然美連鎖店加盟合約（下稱系爭合
    約），依系爭合約第10條(一)約定，由甲○○繳交履約保證金
    新台幣（下同）10,000元，並由甲○○於同日簽發面額3,00
    0,000元之本票（下稱系爭本票）交付自然美公司，以為履
    約保證之用；嗣於93年12月28日合約期滿時，因兩造無解約
    之意思表示，依系爭合約第2條約定自動續約。詎料自然美
    公司竟於94年5月19日以甲○○違約為由，就系爭本票未向
    甲○○提示逕向法院聲請強制執行，惟甲○○於93年度進貨
    雖未達最低進貨標準，然此係因甲○○遷址營業所致；又自
    然美公司提出收據指甲○○有販賣其他廠牌產品情事云云，
    然甲○○係因該客戶不願使用自然美產品，極力要求使用他
    廠牌產品之故，甲○○係從事服務業，盡其所能滿足客戶要
    求乃服務業基本原則，如甲○○拒絕客人要求反與常情有違
    ，而欠缺期待可能性，況甲○○並未陳列亦無代理他廠牌產
    品，然基於前述考量，勉為客戶代購產品之要求，而有該收
    據之開立，此係在極特殊情形下之變通措施，不影響自然美
    公司之品牌信譽及服務品質之可能，亦未違背系爭合約第7
    條第1項第1款所定代理販賣、陳列此等常態之業務行為；另
    自然美公司派員佯裝客戶，前往甲○○店內蓄意主動要求甲
    ○○代其購入他廠牌產品，以此一不正手段誘使甲○○違約
    ，係在構陷甲○○給付高額之違約金，依民法101條第2項之
    規定，自然美公司以不正當之手段促使甲○○違約條件成就
    ，該條件仍應視為不成就。此外，系爭合約第6條第1項第2
    款及第10條第2項約定，分別係減輕自然美公司之契約責任
    ，而加重甲○○之契約責任，及對甲○○有重大不利益之情
    形，而顯失公平之定型化契約條款，依民法第247條之1規定
    ，應認為無效。末者，縱認甲○○有違約之情事，但自然美
    公司於93年度因甲○○銷售總額未達標準而損失之利益僅有
    68,667元，而甲○○為客戶代購他牌產品之行為，其所失利
    益僅7,140元，是自然美公司所受損害至多僅有75,807元（
    68,667＋7,140＝75,807），況自然美公司既解除與甲○○
    之合約，甲○○即已受一次懲罰，若竟進一步要求甲○○給
    付達每年最低銷售額標準5倍、更達違約銷售額達百餘倍之
    違約金，足見顯失均衡而有失公平，是其約定之違約金顯然
    過高。從而請求確認自然美公司持有甲○○簽發之系爭本票
    、違約金、損害賠償債權不存在等情。原審判命確認自然美
    公司所執有甲○○簽發之系爭本票，於超過本金600,000元
    及自94年5月19日起至清償日止，按年息6%計算之利息之範
    圍內不存在，並駁回甲○○其餘之請求。兩造均對其敗訴部
    分不服，提起上訴。甲○○並於本院聲明：(一)原判決關於確
    認自然美公司所執有甲○○於92年12月29日簽發，面額3,00
    0,000元之本票債權，其不利於甲○○部分，除本金75,807
    元及自94年5月19日起至清償日止，按年息6%計算之利息部
    分，暨命上訴人負擔該部分訴訟費用之裁判外均廢棄。(二)確
    認自然美公司執有甲○○簽發之前項本票債權，於超過本金
    75,807元及自94年5月19日起至清償日止，按年息6%計算之
    利息部分不存在。(三)第一、二審訴訟費用，關於甲○○上訴
    部分由自然美公司負擔；至於對自然美公司之上訴，則聲明
    ：(一)上訴駁回。(二)第二審訴訟費用由自然美公司負擔。
二、自然美公司則以：為維護自然美公司所有「NB自然美」美容
    專業店之品牌信譽及服務品質，系爭合約第7條第1項第1款
    約定，乙方（即甲○○）應遵守甲方（即自然美公司）所教
    授之美容方法，並使用甲方製造之NB商標系列產品，且保證
    不私下摻雜使用或代理販賣、陳列其他廠牌之產品、非甲方
    所製造或代理的產品。孰料甲○○並未依誠信原則，忠實履
    行契約，其竟私下摻雜使用及販賣其他廠牌之產品，於94年
    5月間經自然美公司之技術指導員巡店時，發現甲○○摻雜
    使用及販賣其他廠牌之美容化妝品，自然美公司乃派員蒐證
    ，向甲○○購得寶麗姿公司所代理之化粧品及保養品。依系
    爭合約第10條第1項約定，甲○○應於簽約同時繳交履約保
    證金10,000元，並開立金額3,000,000元之本票乙張交付自
    然美公司以為履約保證，依同條第2項約定，甲○○如有違
    反系爭合約第7、8條之各項規定（第8條第5項除外）者，應
    給付自然美公司3,000,000元以為懲罰性違約金，自然美公
    司得直接就前項本票聲請執行；自然美公司如蒙受其他損害
    （包括商譽損失、商標侵害權、訴訟費用或律師費用之支出
    等等），並得另行請求賠償，甲○○絕無異議。本件甲○○
    違反上開約定，依約甲○○自應給付自然美公司3,000,000
    元之懲罰性違約金，自然美公司亦得持系爭本票對甲○○強
    制執行。又甲○○於70年起即與自然美公司訂有加盟合約書
    ，約滿後即陸續換約，繼續合作，是兩造間就該加盟合約之
    簽定並非第一次，可證明甲○○並非在急迫或輕率之情形下
    與自然美公司簽定合約書，甲○○於訂約時應已盱衡自己履
    約之意願、經濟能力，本諸自由意識及平等地位而為自主決
    定，是系爭合約關於懲罰性違約金部分，並無民法第247條
    之1之「顯失公平」之處。況且，甲○○前於所有加盟期間
    內向自然美公司進貨情形正常，均達到合約所定之最低標準
    ，並無違誤，然自數年前起向自然美公司進貨之數量驟然銳
    減，自然美公司察覺有異，為了解甲○○經營狀況，遂派專
    人前往巡店，卻發現甲○○竟於其店面內販賣他廠牌之美容
    化妝品，自然美公司始明瞭究其進貨數量驟減、且未達最低
    數量標準之原因是甲○○違約販賣他廠牌產品，而未向自然
    美公司進貨所致。為此，自然美公司曾即加以口頭勸戒，期
    間負責人尚曾數次派人請甲○○至自然美公司處懇談，惟甲
    ○○均置之不理，遂於94年8月15日再發予自然美字第94081
    5001號函予以警告並終止合約且要求應前來洽談損害賠償事
    宜，惟甲○○仍相應不理，不得已自然美公司只好派人蒐證
    ，依法追究甲○○之法律責任等語，資為抗辯，並於本院聲
    明：(一)原判決不利於自然美公司之部分廢棄。(二)上開廢棄部
    分，甲○○在第一審之訴駁回。(三)第一、二審訴訟費用均由
    甲○○負擔；另對於甲○○之上訴，則答辯聲明：(一)上訴駁
    回。(二)第一、二審訴訟費用均由甲○○負擔。
三、兩造不爭之事實：
    (一)兩造於92年12月29日訂立自然美連鎖店加盟合約書。甲○
      ○依約繳交履約保證金10,000元，並系爭本票交付自然美
      公司，作為履約保證之用。
    (二)自然美公司於94年5月19日以甲○○違約為由，就系爭本
      票向原法院聲請本票強制執行裁定，經原法院以94年度票
      字第76094號裁定甲○○於92年12月29日簽發之本票內載
      憑票交付自然美公司之3,000,000元，及自94年5月19日起
      至清償日止，按年息6%計算之利息得為強制執行。
    (三)自然美公司曾授意其員工至甲○○之美容店購買得DRAIZE
      廠牌之洗面乳、日霜、滋養霜、晚霜。
四、兩造爭執要旨：(一)系爭合約有無民法第247條之1之適用？(二)
    甲○○是否有販賣他廠牌之產品？(三)甲○○為客戶購得之他
    廠牌產品，是否甲○○在外為其代購而得？(四)自然美公司派
    員至甲○○店內要求購買他廠牌產品是否有民法第101條第
    2項之適用？(五)甲○○未拒絕自然美公司所指派之員工所提
    出之代購要求是否即屬違約？(六)甲○○販賣他廠牌產品之行
    為是否造成自然美公司形象及商譽之損害？(七)本件有無商標
    法第63條之適用？(八)約定之違約金是否過高？茲分述之：
    (一)系爭合約並無民法第247條之1之適用：
      甲○○主張民法第247條之1之適用非僅在保障當事人之自
      由意志，更有保障經濟及資訊上之弱者，免受較強者剝削
      之意旨，本件甲○○為經濟及資訊之弱者，合約第6條第1
      項第2款及第10條第2項屬定型化契約，對甲○○不利而懲
      罰性違約金之約定，不分違約情形之輕重，概以300萬元
      為違約金之數額，係加重甲○○一方之責任，顯失公平，
      其約定為無效云云，惟查本合約第6條第1項第2款只是在
      加強甲○○經營加盟店之績效而已，否則漫無規定，將使
      自然美公司之營運及形象受損，同時有此約定亦可增加甲
      ○○之收入，並非對其不利，加重其責任，無民法第247
      條之1第2款之適用。至於合約第10條第2項有關懲罰性違
      約金部分，按「當事人得約定債務人於債務不履行時，應
      支付違約金。違約金，除當事人另有訂定外，視為因不履
      行而生損害之賠償總額。其約定如債務人不於適當時期或
      不依適當方法履行債務時，即須支付違約金者，債權人除
      得請求履行債務外，違約金視為因不於適當時期或不依適
      當方法履行債務所生損害之賠償總額。」民法第250條定
      有明文，另最高法院62年台上字第1394號判例謂：「違約
      金，有屬於懲罰的性質者，有屬於損害賠償約定之性質者
      ，本件違約金如為懲罰之性質，於上訴人履行遲延時，被
      上訴人除請求違約金外，固得依民法第233條規定，請求
      給付遲延利息及賠償其他之損害，如為損害賠償約定之性
      質，則應視為就因遲延所生之損害，業已依契約預定其賠
      償，不得更請求遲延利息賠償損害」。故由民法第250條
      及上開判例意旨可知，懲罰性違約金及賠償額預定性質之
      違約金，皆為吾國民法及判例上所承認，既為吾國民法所
      明文規定及判例所承認，是不能以民法第247條之1之規定
      ，而認契約當事人間有懲罰性違約金之約定應屬無效，否
      則契約當事人間一有懲罰性違約金之約定，即可認為有民
      法第247條之1之適用而無效，此將使民法第250條關於懲
      罰性違約金之規定成為具文，誠非立法者於增訂民法第24
      7條之1之本意。至契約當事人所約定之懲罰性違約金如有
      過高之情形，法院可依同法第252條之規定減至相當之數
      額，上訴人上開主張難謂有理由。
    (二)甲○○有販賣他廠牌之產品違約之事實：
      查，兩造所訂系爭合約第7 條第1 項約定：「為維護所有
      「NB自然美」美容專業店之品牌信譽及服務品質，乙方（
      甲○○）應遵守甲方（自然美公司）所教授之美容方法，
      ．．．並使用甲方製造之NB商標系列產品。乙方並保證不
      為下列行為，否則願受法律之制裁：(1)私下摻雜使用或代
      理販賣、陳列其他廠牌之產品、非甲方所製造或代理的產
      品，例如：化粧品、保養品、健康食品、美容儀器、女性
      內衣、精油．．．等，或未經衛生主管機關檢驗合格或地
      下工廠仿冒偽造之產品，亦不得接受他人寄賣任何商品。
      ．．．」。而自然美公司曾授意其員工至甲○○經營之美
      容店，以23,800元購買得DRAIZE廠牌之洗面乳、日霜、滋
      養霜、晚霜等情，有自然美公司所提出之收據及化粧品照
      片在卷可查，甲○○對此情節亦不爭執，雖辯稱僅此一次
      ，然此已足認甲○○確有販售其他廠牌之化粧品之情形，
      參之系爭合約約定，自然美公司抗辯甲○○違約，堪以採
      信。
    (三)甲○○為客戶購得之他廠牌產品，並非甲○○為客戶在外
      購得者：
      甲○○主張其交付予自然美公司派往蒐證人員之其他廠牌
      之美容化妝品，係「因該名客戶主張不願使用自然美之產
      品，極力要求使用它廠牌之產品，．．．為滿足客戶．．
      ．始勉為該客戶代購其要求之產品，遂有該收據之開立」
      云云。惟查所謂代購乃代他人購買之意，代購者其本身並
      非販售者，當無以自己之名義開立收據予請求代購者之理
      。查甲○○於94年6月28日販賣其他廠牌之美容化妝品予
      自然美公司派員前往蒐集證據之人員後，即以其所開設之
      美容店之店名開立收據予上訴人派員前往蒐集證據之人員
      ，其並非交付他人所開立之收據或發票予該蒐集證據之人
      員。是果若如甲○○所主張其僅為代購，則甲○○交付該
      蒐集證據之人員之收據，係其所開設之美容店之店名開立
      ，並非他人所開立之收據或發票予，則其所謂代購云云，
      僅為卸責之詞，不足採信。
    (四)自然美公司派員至甲○○店內要求購買他廠牌產品並無民
      法第101條第2項之適用：
      甲○○雖主張：自然美公司派員佯裝客戶，前往其店內蓄
      意主動要求甲○○代其購入他廠牌產品，以此一不正手段
      誘使甲○○違約。且甲○○所營美容店，一般客戶不會要
      求店家開立收據，然自然美公司派員佯裝客戶至甲○○店
      內進行前開要求時，竟要求其開立收據，自然美公司欲構
      陷甲○○使之開立販賣他廠牌之收據，製造甲○○違約之
      假象，藉以要求高額違約金之意圖。系爭合約第10條第2
      項係以甲○○違反合約第7、8條為違約金約定生效之條件
      ，如自然美公司以不正當之手段促使條件成就，應視為不
      成就等語。然查，系爭合約約定不得販售其他廠牌之化粧
      品，即便客戶如無理要求，甲○○仍應依約定拒絕客戶無
      理由要求，並可向客戶說明如販售他牌化粧品致導致違約
      。是甲○○自不可因順應客戶要求而違反約定販售其他廠
      牌之化粧品。況且，甲○○加盟自然美公司之美容專業店
      後，其招牌已顯示所經營者為自然美美容專業店，而自然
      美美容係國內知名品牌，客戶進入其內自係因信賴自然美
      美容產品及服務，客戶進入自然美美容產品卻要求他廠牌
      之美容產品可能性極微。本件自然美公司派員向甲○○要
      求購買其他廠牌之化粧品，如甲○○無違約之情形，自不
      可能任自然美公司派員佯裝客人購買他牌化粧品而得逞，
      而此一行為係自然美公司蒐集證據方法之一，尚難認為自
      然美公司有何以不正當方法致條件成就之可言，甲○○上
      開主張自無可取。
    (五)自然美公司並未指派員工要求甲○○代購化妝品，因此並
      無未代購即違約之問題：
      甲○○主張如因特殊原因（如體質關係），應客戶要求在
      外購買後轉交給客戶，與「代理販賣」之情形顯不相符，
      不構成違約云云，然查自然美公司否認其指派之員工請求
      甲○○代購其他廠牌之產品，甲○○亦無法舉證證明有自
      然美公司之員工請求其代購其他廠牌化妝品之情事，而甲
      ○○所提出之他廠牌之產品，係其本身所出售，已如前述
      ，因此並無未代購產品，即屬違約之情事。
    (六)甲○○販賣他廠牌產品之行為對自然美公司有致形象及商
      譽之損害：
      查甲○○販賣其他廠牌之化妝品，其目的固然在於便利客
      戶，及多賺取一些利潤。而其本身係自然美公司之加盟店
      ，其主要是經銷自然美之產品竟然在其店內販售其他廠牌
      之產品，足以讓客戶誤認為自然美之產品不好，才使用他
      廠牌之產品，因此甲○○之行為對自然美公司之形象及商
      譽將造成損害。
    (七)本件並無商標法第63條之適用：
      本件自然美公司抗辯，本件兩造簽有系爭合約，然甲○○
      並未依誠信原則忠實履行契約，於94年間經自然美公司查
      獲其利用自然美公司商標名義對外營業，但卻私下違約販
      賣它廠牌之美容化妝品，此掛羊頭賣狗肉之圖利自己惡行
      ，已嚴重侵害自然美公司之商標權益，此有自甲○○處購
      買它廠牌之產品收據可稽，是甲○○個人之行為使前往上
      開消費之一般消費者對商品來源產生誤認，亦更混淆自然
      美公司商標標記，使得自然美公司商標權受到侵害。依商
      標法第61條、63條第3項之規定，以售價23,800元之最低
      零售單價500倍計算，自然美公司得請求甲○○給付11,90
      0,000元，遠超過兩造所訂之違約金300萬元云云，然查依
      系爭合約甲○○有合法使用自然美公司商標之權，且甲○
      ○亦未於其他產品上使用自然美之商標，是自然美公司之
      商標並未受侵害，全無使任何人誤認商品來源之可能性，
      自無商標法第63條類推適用之餘地。
    (八)本件約定之違約金是否過高：
      本件甲○○主張雙方約定之違約金過高。而自然美公司則
      以其每年花費於廣告所有之「自然美」「NB」商標，即有
      億元之多，甲○○之侵權行為其造成自然美公司之損害已
      逾300萬元，約定之違約金並無過高之情事各等語，經查
      ：按當事人得約定債務人於債務不履行時，應支付違約金
      ；又違約金，除當事人另有訂定外，視為因不履行而生損
      害之賠償總額。其約定如債務人不於適當時期或不依適當
      方法履行債務時，即須支付違約金者，債權人除得請求履
      行債務外，違約金視為因不於適當時期或不依適當方法履
      行債務所生損害之賠償總額，民法第250條第1、2項分別
      定有明文。又當事人得約定債務人不履行時，應支付違約
      金，約定之違約金過高者，法院得酌減至相當之數額，然
      是否相當，應依一般客觀事實，社會經濟狀況及債務人若
      能如期履行債務，債權人可得享受之一切利益為酌定之標
      準，當事人所受之一切消極損害（即可享受之預期利益）
      及積極損害，均應加以審酌。凡債權人之正當利益顯無如
      約定額之多，或實際所受之損害與約定額相懸殊，或有其
      他顯不公平之情形者，始得謂之過高（最高法院84年度臺
      上字第978號、86年度臺上字第1084號判決意旨參照）。
      而債務已為一部履行者，亦得比照債權人所受利益減少其
      數額，且不問違約金之作用為懲罰性抑為損害賠償之預定
      ，均有民法第252條規定之適用（最高法院70年度臺上字
      第3796號判決意旨參照）。本件兩造間所簽訂之契約為美
      容加盟專業連鎖店，並得經自然美公司授權而使用商標，
      由自然美公司提供NB商標系列之化粧品、美容技術及經營
      指導，甲○○經營該美容商需使用自然美公司所註冊之蔡
      燕萍自然美服務標章，並製作招牌懸掛使用，而兩造就出
      貨業績並約定最低進貨標準為3個月內專業加直銷出貨金
      額應在15萬元以上，此觀之系爭合約書第3、5、6、7條等
      規定自明。而自然美為臺灣相當知名之美容專業公司商標
      ，甲○○加盟其美容連鎖店，自應依其合約約定內容履行
      ，否則如任意使用其他廠牌化粧品，將使自然美公司無法
      控制其加盟店之販售商品或服務品質，進而造成自然美公
      司之損失及品牌形象受損，再審酌甲○○93年度之銷售總
      額雖未達60萬元之最低標準，但仍有371,109元之進貨，
      僅差228,891元，為自然美公司所不爭，設若產銷成本產
      價額之70%，則自然美公司93年度甲○○銷售總額未達標
      準之損失利益為68,667元（228,891×30%=68,667），又
      其代購他廠牌之產品23,800元，依前述比例，其損失利益
      為7,140元（23,800×30%=7,140），等情狀，認本件300
      萬元之違約金顯有過高，綜合上開客觀事實及當事人所受
      損害情形等情，認應以60萬元較為合理，尚稱允洽。
五、綜上所述，本件甲○○有違約情事，因違約金過高，核減為
    60萬元，則甲○○訴訟確認自然美公司對甲○○之系爭本票
    債權於超過60萬元及自94年5月19日起至清償日止，按年息
    6%計算之利息範圍內之債權不存在部分為有理由應予准許，
    逾上開範圍甲○○之請求則為無理由。甲○○及自然美公司
    分別就對其不利之部分（甲○○僅部分上訴）聲明上訴，指
    摘原判決不當聲明廢棄改判，均無理由，應予駁回上訴。
六、本件事證已臻明確，兩造其餘攻防方法，經審酌後認與判決
    結果無影響，無庸逐一論述，併此敘明。
七、據上論結，本件兩造上訴均無理由，依民事訴訟法第第449
    條第1項、第78條，判決如主文。
中    華    民    國    95    年    11    月    26    日
                    民事第四庭
                        審判長法  官  張劍男
                              法  官  彭昭芬
                              法  官  郭松濤
正本係照原本作成。
甲○○不得上訴。
自然美公司如不服本判決，應於收受送達後20日內向本院提出上
訴書狀，其未表明上訴理由者，應於提出上訴後20日內向本院補
提理由書狀（均須按他造當事人之人數附繕本）上訴時應提出委
任律師或具有律師資格之人之委任狀；委任有律師資格者，另應
附具律師資格證書及釋明委任人與受任人有民事訴訟法第466條
之1第1項但書或第2項（詳附註）所定關係之釋明文書影本。
中    華    民    國    95    年    11    月    30    日
                              書記官  方素珍
附註：
民事訴訟法第466條之1（第1項、第2項）：
對於第二審判決上訴，上訴人應委任律師為訴訟代理人。但上訴
人或其他法定代理人具有律師資格者，不在此限。
上訴人之配偶、三親等內之血親、二親等內之姻親，或上訴人為
法人、中央或地方機關時，其所屬專任人員具有律師資格並經法
院認為適當者，亦得為第三審訴訟代理人。


司法院資訊處製作；財團法人民間司法改革基金會備份。
